臺灣高等法院民事判決　　　　　　　　 94年度智上易字第3號
上　訴　人　紳宇實業有限公司
法定代理人　林白庸
訴訟代理人　翁顯志律師
複　代理人　張永全
被　上訴人　利臺塑膠工業有限公司
法定代理人　林陳碧雪
訴訟代理人　賴重堯律師
上列當事人間請求侵權行為損害賠償事件，上訴人對於中華民國
93年11月25日臺灣板橋地方法院92年度智字第38號第一審判決提
起上訴，本院於94年3月23日言詞辯論終結，判決如下：
    主      文
上訴駁回。
第二審訴訟費用由上訴人負擔。
    事      實
甲、上訴人方面：
一、聲明：(一)原判決不利於上訴人部分廢棄。(二)上開廢棄部分，
    被上訴人應再給付上訴人新台幣拾伍萬陸仟零肆拾陸元及
    自民國92年9月13日起至清償日止，按年息百分之五計算之
    利息。
二、陳述：除與原判決記載相同者外，補稱略以：
    被上訴人於原審就系爭侵害上訴人專利權之產品，自承於90
    年度銷售110,189包，金額小計為237,498.05元；91年度銷
    售10,789包，金額小計為124,414元；92年度銷售14,471包
    ，金額小計為174,161.62元；93年1月1日起至同年8月10日
    止，銷售1,452包，金額小計為18,233元，合計554,304元，
    依專利法第129條準用同法第84、85條規定，被上訴人就上
    開銷售收入，無法就其成本或必要費用舉證，理應就被上訴
    人銷售全部收入作為賠償金額，扣除原判決所認之198,258
    元，餘356,046元。
三、證據：援用第一審所提證據為證。
乙、被上訴人方面：
一、聲明：駁回上訴。
二、陳述：除與原判決記載相同者外，補稱略以：
    被上訴人雖於原審93.9.16言詞辯論狀檢呈被證5～8所示之
    交易明細表各乙件，銷售總額合計554,306.67元，惟同狀業
    已載明：「依中華民國86年12月30日財政部台財稅第861933
    423號函核定86年度營利事業各業所得額及同業利潤標準暨
    中華民國93年1月14日財政部台財稅字第09304 50070號函備
    查92年度營利事業各業所得額及同業利潤標準：不織布製造
    （加工）同業利潤標準，淨利率：7％〔毛利率：24％，應
    扣除費用率：17％〕；換言之，被告90年度僅得淨利：16,6
    24.89元，91年度僅得淨利：8,708.98元，92年度僅得淨利
    ：12,191.31元，93年1月1日起至93年8月10日止，僅得淨利
    ：1,276.31元」，以上合計：38,801.49元。專利法第85條
    第1項第2款既已明定於侵害人不能就其成本或必要費用舉證
    時，始以銷售該項物品全部收入為所得利益；則銷售總額，
    自應扣除成本及必要費用。
三、證據：援用第一審所提證據為證。
    理      由
一、上訴人起訴主張：其研創之「冷氣機通風口之濾網改良」已
    取得經濟部智慧財產局所核發註冊新型第187246號專利（下
    稱系爭專利），存續期間自民國（下同）89年8月11日至100
    年12月30日止。被上訴人未經其同意，擅自製造、販售侵害
    系爭專利權之「冷氣機空氣濾網」（下稱系爭產品），經其
    上訴人即於91年9月27日函請被上訴人停止製造、販售，惟
    被上訴人置之不理，嗣經上訴人再於同年12月20日及92年7
    月9日於市面上購得系爭產品，並經上訴人於同年7月向原法
    院聲請假扣押，扣得系爭產品2,311只，足認被上訴人仍持
    續生產、販賣系爭產品，而侵害上訴人系爭專利權。而上訴
    人於90年度就系爭專利產品銷售額為5,094,404元，因被上
    訴人侵害行為，致91年度前開產品銷售額下滑為2,261,153
    元，差額2,832,251元，以利潤率40%計算，損失1,132,900
    元，另上訴人因被上訴人之侵害行為所致業務上信譽之損失
    為50萬元，爰依專利法第129條準用同法第84、85條規定，
    訴請被上訴人賠償1,632,900元等情（原判決就侵害專利權
    1,434,642元部分及信譽損失50萬元部分為上訴人敗訴之判
    決，上訴人僅就侵害專利權356,046元部分聲明不服）。
二、被上訴人則以：其所銷售之系爭產品係應用不織布以「超音
    波」壓紋而成，而上訴人取得之新型專利，係以不織布綿絮
    利用「高週波」熔接機所製造，兩者製作方法迴然有別，並
    無侵害上訴人新型專利權。且依專利公報記載，系爭專利之
    申請專利範圍為：「一種冷氣機通風口之濾網，其係由不織
    布所組成，其特徵在於：其以不織布綿絮利用『高週波』熔
    接機，將其黏固為一整齊網狀之濾網，其可有效固定濾網纖
    維，藉由其高密度、低厚度可有效過濾、吸附空氣中之過敏
    原等雜質，並可排除因冷氣機吸力過強，而將細小纖維吸入
    機器」，鑑定結果認被上訴人產品確有「抄襲」之嫌，顯係
    主觀臆測，而無積極事證可資證明。上訴人91年度業績下滑
    ，原因多端，與被上訴人銷售區區數十萬元系爭產品，不具
    相當因果關係。縱認被上訴人侵害系爭專利權，惟其就系爭
    產品，銷售總額合計554,306.67元，依中華民國86年12月30
    日財政部台財稅第861933423號函核定86年度營利事業各業
    所得額及同業利潤標準暨中華民國93年1月14日財政部台財
    稅字第0930450070號函備查92年度營利事業各業所得額及同
    業利潤標準：不織布製造（加工）同業利潤標準，淨利率：
    7％〔毛利率：24％，應扣除費用率：17％〕，其僅得淨利
    38,801.49元。專利法第85條第1項第2款既已明定：「於侵
    害人不能就其成本或必要費用舉證時」，始以銷售該項物品
    全部收入為所得利益，則銷售總額，自應扣除成本及必要費
    用。又被上訴人係以自己名義生產、銷售系爭冷氣濾網，並
    非假冒上訴人之產品而為銷售，自無侵害上訴人商譽之情形
    等語，資為抗辯。
三、本件上訴人主張其研創之「冷氣機通風口之濾網改良」已取
    得系爭專利，因認被上訴人製造、販售之系爭產品，侵害其
    系爭專利權，而函請被上訴人停止製造、販售，嗣於市面上
    又購得系爭產品，及曾向原法院院聲請假扣押，扣得系爭產
    品2,311只之事實，業據其提出專利證書、系爭產品簡介、
    專利鑑定報告、律師函、統一發票、原法院92年度裁全廉字
    4784號裁定及查封物品清單等件為證，被上訴人除否認有何
    侵害系爭專利權外，餘均不爭執，是以本件所應審酌者應為
    (一)被上訴人製造、販售之系爭產品有無侵害上訴人之專利權
    ；(二)若被上訴人有侵害專利權情事，則上訴人所得請求之損
    害賠償數額為何。
四、被上訴人雖於原審否認有侵害系爭專利權，但查：兩造於原
    審即合意聲請由私立中國文化大學鑑定系爭產品有無侵害上
    訴人之專利權，經原法院就假扣押在案產品隨機採樣，併同
    上訴人提供之產品送請該大學紡織工程學系鑑定，結果認：
    「１、超音波為共振頻率20kHz以上，高周波通指1MHz，頻
    率範圍定義有所不同，但均可產生能量以熱融棉網，兩者方
    法之設備均係市售商品，雖樣品無法判定係由何種方法之設
    備製造，但方法並非新型專利的標的。２、新型專利之保護
    範圍主要係以外觀、結構、形狀為標的；並不包括方法與材
    質。３、所送鑑定樣本有Ａ及Ｂ兩者，外觀、結構、形狀上
    比較無明顯差異，均屬不織棉網，加以熱融結合（如照片）
    以及熔點以菱格形狀排列（間距均為1.05cm）。針對該新型
    專利標的而言卻（確）有抄襲之嫌」等語，有該學系93年7
    月9日（93）紡工字第0013號函附鑑定報告書可稽，而被上
    訴人於本院審理中就上開侵害專利權事實，未再爭執，應認
    被上訴人系爭產品應有侵害上訴人系爭專利權之事實，此部
    分應認上訴人之主張為可採。
五、按發明專利權受侵害時，專利權人得請求賠償損害，又依前
    條請求損害賠償時，得就下列各款擇一計算其損害：一、依
    民法第216條之規定。但不能提供證據方法以證明其損害時
    ，發明專利權人得就其實施專利權通常所可獲得之利益，減
    除受害後實施同一專利權所得之利益，以其差額為所受損害
    。二、依侵害人因侵害行為所得之利益。於侵害人不能就其
    成本或必要費用舉證時，以銷售該項物品全部收入為所得利
    益，專利法第84條、第85條第1項第1款、第2款定有明文，
    依同法第129條之規定，前2條規定於新式樣專利亦準用之。
    經查：
  (一)上訴人主張其於90年之銷售額為5,094,404元，嗣因被上訴
    人侵害行為，致91年之營業額下滑為2,261,153元，因此主
    張其損害額為2,832,251元，再以百分之40利潤計算損害等
    語，並提出該年營業額分類帳為證。查上訴人主張其利潤為
    百分之40，並未能提出事證以資證明，經原法院依被上訴人
    聲請向台灣區不織布工業同業公會函詢同業利潤之標準及近
    年同業業績下滑原因，經該公會函覆稱：同業利潤之標準，
    因各家產品附加功能不同，且台灣地區生產、販賣不織布空
    氣濾網之廠商並未全數加入公會，因游層差異，針對利潤無
    從正確統計，會員盈虧則因有無開發創新產品而有差異，至
    近年同業業績衰退之原因可能有大陸產品削價競爭、無足夠
    資金與人才開發具競爭力產品、異業結盟產品標準氾濫未統
    一，無法打開市場等語，此有該公會93年10月14日不織布公
    會93山字第81號函可稽。是上訴人逕主張其91年度全年銷售
    額較90年度滑落2,832,251元做為基數，再按百分之40計算
    其賠償額等語，尚非可採。
  (二)上訴人再以被上訴人自承於90年度銷售110,189包，金額小
    計為237,498.05元；91年度銷售10,789包，金額小計為124,
    414元；92年度銷售14,471包，金額小計為174,161.62 元；
    93年1月1日起至同年8月10日止，銷售1,452包，金額小計為
    18,233元，合計554,304元，依專利法第129條準用同法第84
    、85條規定，被上訴人就上開銷售收入，無法就其成本或必
    要費用舉證，因此即應就被上訴人銷售全部收入作為賠償金
    額，扣除原判決所認之198,258元，尚餘356,046元等語。但
    查，本件依財政部86年度及92年度營利事業各業所得額及同
    業利潤標準所示，不織布製造（加工）同業利潤標準，淨利
    率為百分之7（毛利率：百分之24，應扣除費用率：百分之
    17）。在計算上，毛利率＝  (營業收入－營業成本)／營業
    收入。計算公式：銷售毛利率={（銷售收入-銷售成本）/
    銷售收入}*100%。依此上開銷售收入尚應扣除成本費用，其
    淨利應為38,801元（即90年度淨利：16,624.89元，91年度
    淨利：8,708.98元，92年度淨利：12,191.31元，93年1月1
    日起至93年8月10日止，淨利：1,276.31元，合計38,801元
    ）。上訴人所主張之554,304元，顯係未扣除成本費用前之
    毛利。
  (三)核原審法院即上訴人所主張依專利法第85條第1項第1款但書
    之「不能提供證據方法以證明其損害時，發明專利權人得就
    其實施專利權通常所可獲得之利益，減除受害後實施同一專
    利權所得之利益，以其差額為所受損害」之計算方式。其計
    算結果，為：上訴人就其90年實施系爭專利權通常所可獲得
    之利益，減除受害後於91年實施同一專利權所得之利益，其
    差額即為減少之銷售額2,832,251元，再依前述百分之7之淨
    利率計算結果，其損害額為198,258元（2,832,251×7%
    =198257.57，元以下四捨五入）。本院亦核無不合。
六、從而，上訴人主張為不足採，被上訴人抗辯尚屬可信。是則
    上訴人執此主張被上訴人應再給付上訴人新台幣356,046元
    及自民國92年9月13日起至清償日止，按年息百分之5計算之
    利息，自屬無據。就此部分原審為上訴人敗訴之判決，及駁
    回其假執行之聲請，並無不合。上訴意旨指摘原判決不當，
    求予廢棄改判，為無理由，應予駁回。
七、據上論結，本件上訴為無理由，爰判決如主文。
中　　華　　民　　國　　94　　年　　4　　月　　 6 　　日
　　　　　　　　　民事第二庭審判長法　官  吳謙仁
　　　　　　　　　　　　　        法　官  蘇瑞華
　　　　　　　　　　　　　　　    法　官  魏大喨
正本係照原本作成。
不得上訴。
中　　華　　民　　國　　94　　年　　4 　　月　　7 　　日
　　　　　　　　　　　　　　　　　書記官  李華安
